臺灣嘉義地方法院民事判決　　　　　　　 94年度訴字第691號
原　　　告　甲○
　　　　　　　　　　　　3號
訴訟代理人　邱創典律師
被　　　告　乙○
　　　　　　庚○
　　　　　　壬○○
　　　　　　丑○○
　　　　　　丙○○
　　　　　　癸○○
　　　　　　子○○
　　　　　　己○○
　　　　　　戊○○
訴訟代理人　辛○○
複 代理 人　丁○○
上列當事人間請求分割共有物事件，經本院於民國96年8月16日
言詞辯論終結，判決如下：
    主  文
兩造共有坐落嘉義縣竹崎鄉○○○段一四七地號，地目建，面積
一一八一平方公尺土地（實測面積為一一五六平方公尺），分割
為如附圖所示：Ａ部分面積二八九平方公尺，分歸原告取得；Ｂ
部分面積八六七平方公尺，按被告乙○、庚○、壬○○、丙○○
均九分之一；被告癸○○、子○○、己○○均十八分之一；被告
丑○○六分之一；被告戊○○九分之二之比例保持共有取得。
原告其餘之訴駁回。
訴訟費用由被告乙○、庚○、壬○○、丙○○各負擔百分之八；
由被告癸○○、子○○、己○○各負擔百分之四；由被告丑○○
負擔百分之十三；由被告戊○○負擔百分之十七，其餘由原告負
擔。
    事 實 與 理 由
壹、程序事項：
一、被告庚○、壬○○、癸○○、子○○及己○○經合法通知，
    未於最後言詞辯論期日到場，核無民事訴訟法第386條各款
    所列情形，爰依原告之聲請，由其一造辯論而為判決。
貳、實體事項：
一、原告起訴主張：兩造所共有之嘉義縣竹崎鄉○○○段147地
    號，地目建，登記面積1,181平方公尺，惟實際面積1,156平
    方公尺（下稱系爭土地），原告應有部分為4分之1；被告乙○、庚○、壬○○、丙○○應有部分均為12分之1；被告癸○○、子○○、己○○應有部分均為24分之1；被告丑○○
    應有部分為8分之1；被告戊○○應有部分則為6分之1。而系
    爭土地依其使用目的並無不能分割之情形，兩造亦未定不分
    割之期限，惟分割方法迄未能達成協議，基於土地使用經濟
    效益，爰訴請准予裁判分割，並同意依附圖之分割方案。並
    聲明：（一）兩造應共同至嘉義縣竹崎地政事務所，辦理共
    有之嘉義縣竹崎鄉○○○段147地號，面積1,181平方公尺，
    更正面積為1,156平方公尺。（二）請求判決分割如附圖所
    示。
二、被告乙○、丑○○、丙○○、戊○○則以：同意以附圖之分
    割方案分割。並聲明：請求判決分割如附圖所示。
三、被告庚○、壬○○、癸○○、子○○、己○○未於言詞辯論
    期日到場，惟亦出具同意書，同意判決分割如附圖所示。
四、經查，系爭土地為兩造所共有，其登記面積雖為1,181平方
    公尺，有土地登記謄本1份為證，惟實際經測量面積為1,156
    平方公尺，此為前案（本院93年訴字第577號）兩造訴請分
    割本件系爭土地時，業經地政機關測量無誤，復為兩造所不
    爭執，並經調閱上開案件查明無誤。
五、按土地面積與土地登記簿所載不符，如係純由登記錯誤或技
    術引起之原測量錯誤，法院自得於地政機關辦理更正登記完
    畢後，為分割共有物之判決，毋庸原告追加更正共有土地面
    積之聲明。又如屬上開以外之原因所致者，法院亦得依原告
    之請求，參考地政機關實測所得之面積，判決分割，並於理
    由欄敘明面積不符情節，待該判決確定後，當事人自得持該
    判決向地政機關聲請一併為更正與分割之登記，亦毋庸由原
    告追加聲明請求更正共有土地之面積後，法院始為分割共有
    物之判決。從而，原告追加聲明請求更正共有土地之面積，
    為欠缺權利保護必要，應以無理由判決駁回之（(83)廳民一
    字第22562號）。是本件系爭土地之實際面積為1,156平方公
    尺，應由當事人自行向地政機關辦理更正登記，若實際面積
    當事人間並無爭議，則由本院依實際面積判決分割確定後，
    由當事人持判決向地政機關聲請一併為更正與分割之登記，
    毋庸由原告請求更正共有土地之面積。是原告請求兩造應共
    同至嘉義縣竹崎地政事務所，辦理系爭土地更正面積為1,15
    6平方公尺部分，係欠缺權利保護之必要，應予駁回。
六、系爭土地原告應有部分為4分之1；被告乙○、庚○、壬○○
    、丙○○應有部分均為12分之1；被告癸○○、子○○、己○○應有部分均為24分之1；被告丑○○應有部分為8分之1
    ；被告戊○○應有部分為6分之1等情，有土地登記謄本1份
    為證，並為兩造所不爭執，信屬真實。又系爭土地並無因物
    之使用目的不能分割或訂有不分割之期限，兩造復無法達成
    分割協議之事實，為兩造所不爭執，亦堪認為真實。
七、按各共有人得隨時請求分割共有物。但因物之使用目的不能
    分割或契約訂有不分割之期限者，不在此限；又共有物分割
    之方法，不能協議決定者，法院得因任何共有人之聲請，命
    為分配，民法第823條第1項、第824條第2項分別定有明文。
    如前所述，原告為系爭土地之共有人，從而原告本於共有人
    之地位訴請分割系爭土地，依上開民法所定，應無不合。
八、關於系爭土地分割方法，本院斟酌如下：
（一）按裁判分割共有物訴訟，為形式之形成訴訟，其事件本質
      為非訟事件，故法院定共有物之分割方法，雖應斟酌當事
      人之聲明、共有物之性質、經濟效用及全體共有人之利益
      等公平合理之分配之，然不受當事人聲明之拘束，且各共
      有人在分割前之使用狀況或分管約定，法院固不受其拘束
      ，惟仍應加以合情考量。又按分割共有物，以消滅共有關
      係為目的。法院裁判分割共有土地時，除因該土地內部分
      土地之使用目的不能分割（如為道路）或部分共有人仍願
      維持其共有關係，應就該部分土地不予分割或准該部分共
      有人成立新共有關係外，應將土地分配於各共有人單獨所
      有，最高法院69年台上字第1831號判例可資參照。本件被
      告乙○、庚○、壬○○、丙○○、癸○○、子○○、己○○、丑○○及戊○○表示分割後仍願維持共有，自應將分
      割後土地分配為上開被告等人仍保持共有、其他共有人則
      予分割為單獨所有。
（二）次按法院為裁判分割前，應顧及公平、當事人之聲明、應
      有部分之比例與實際是否相當、共有物之客觀情狀、性質
      、價格與經濟價值、共有利益、各共有人之主觀因素與使
      用現狀、利害關係等因素為綜合判斷。經核原告所提如附
      圖所示之分割方案，並無違上述分割共有物應審酌之原則
      及兩造之利益，且兩造亦同意附圖之分割方案，是本院認
      原告所主張如附圖所示之分割方法尚屬適當，爰依此判決
      如主文第1項所示。
九、而按因分割共有物而涉訟，由敗訴當事人負擔訴訟費用顯失
    公平者，法院得酌量情形，命勝訴之當事人負擔其一部，民
    事訴訟法第80條之1定有明文。本件兩造係因分割系爭土地
    無法達成協議而涉訟，但各自所為之行為均為維護自身權益
    ，揆諸上揭說明，本件訴訟費用應按兩造於系爭土地之應有
    部分比例負擔始符公平，爰定訴訟費用分擔如主文第3項所
    示。
十、訴訟費用裁判之依據：民事訴訟法第79條、第80條之1。
中　　華　　民　　國　　96　　年　　8 　　月　　30　　日
                      民一庭法　官　馮保郎
以上正本係照原本作成
如對本判決上訴須於判決送達後20日內向本院提出上訴狀
中　　華　　民　　國　　96　　年　　9 　　月　　3 　　日
                            書記官　王立梅
